【裁判字號】    97,台上,1711
【裁判日期】    970424
【裁判案由】    違反廢棄物清理法
【裁判全文】
最高法院刑事判決            九十七年度台上字第一七一一號
上  訴  人  甲○○
上列上訴人因違反廢棄物清理法案件，不服台灣高等法院中華民
國九十六年十月三日第二審更審判決（九十六年度上更(二)字第五
０五號，起訴案號：台灣桃園地方法院檢察署八十九年度偵字第
一九一一七號，九十年度偵字第一八二四號），提起上訴，本院
判決如下：
    主  文
原判決撤銷，發回台灣高等法院。
    理  由
本件原判決認定：緣謝文成為坐落於桃園縣蘆竹鄉○○村○○○
段五八六地號土地管理使用權人（上開土地為不知情之謝漢容、
謝月惠、謝月琴、謝漢忠、謝陳政治公同共有，無償交由謝文成
管理使用），上訴人係全人助實業有限公司（下稱全人助公司）
之實際負責人，負責房屋拆除改建暨清運拆除後廢棄物之業務。
謝文成知悉未經主管機關許可，不得任意提供土地堆置廢棄物，
而上訴人知悉凡從事經營廢棄物之貯存、清除、處理業務，若未
依廢棄物清理法第二十條（於民國九十年七月修正為同法第四十
一條）之規定領有廢棄物貯存、清除、處理許可證或核備文件，
不得從事廢棄物之貯存、清除、處理，於八十八年九月底起，謝
文成猶將伊所管理使用之坐落在桃園縣蘆竹鄉○○村○○○段五
八六地號土地，提供給未依法領得廢棄物貯存、清除、處理許可
文件之上訴人貯存、清除、處理其自營建工地載運而來之一般事
業廢棄物。上訴人於取得謝文成同意提供上開土地後，即於八十
八年九月間起，對於其承包房屋拆除改建工程產生之建築及一般
事業廢棄物，再向不知名業主，以一車（約三點五噸貨車）新台
幣（下同）五百元至一千元之代價，將拆除所產生之廢鐵、廢塑
膠、廢磚塊、廢木材等建築事業廢棄物及一般事業廢棄物，代為
運輸至上開特定之土地上傾倒。另於八十九年十一月中旬起，以
每日工資一千元至一千二百元不等之代價，僱用與其具有共同犯
意聯絡之黃學禮（業經判處有期徒刑六月確定），利用本職工作
工餘之暇負責在現場撿拾可再利用之廢鐵等廢棄物，進行初步分
類處理，剩餘可燃性之一般事業廢棄物（如廢棄木材），則由上
訴人在現場露天燃燒，上訴人以該方式從事貯存、清除、處理事
業廢棄物之業務，並恃此維生。嗣於八十九年十二月十一日十五
時許，為內政部警政署環境保護警察隊、行政院環境保護署稽查
人員會同桃園縣警察局大園分局警員，在上址查獲現場露天堆置
大量之事業營建廢棄物，並無有效防滲漏設施等情。因而撤銷第
一審關於上訴人部分之科刑判決，改判仍論處上訴人共同無許可
文件，以經營廢棄物清除、處理為常業罪刑，並予以減刑，固非
無見。
惟查：(一)、有罪之判決書所記載之犯罪事實，為適用法令之依據
，而其所應記載之犯罪事實，並非僅指犯罪構成要件本身之抽象
概念，而係指在一定之時、地所發生，可滿足法律上犯罪構成要
件之具體的歷史性社會事實。故有罪之判決書，應具體記載符合
法律規定犯罪構成要件之歷史性社會事實，然後於理由內說明所
憑之證據及其認定之理由，使事實及理由兩相一致，方為合法。
倘事實欄已有敘及，而理由內未加說明，自屬理由不備，如理由
已有說明，而事實無此記載，則理由失其依據，均屬判決理由矛
盾之違背法令。原判決於理由內說明：依行政院環境保護署訂頒
之「事業廢棄物貯存清除處理方法及設施標準」第二條第一、二
、三款規定，所謂「貯存」，指事業廢棄物於清除、處理前，放
置於特定地點或貯存容器、設施內之行為；「清除」則指事業廢
棄物之收集、運輸行為；至於「處理」，指下列行為：(1)中間處
理：指事業廢棄物在最終處置或再利用前，以物理、化學、生物
、熱處理或其他處理方法，改變其物理、化學、生物特性或成分
，達成分離、減積、去毒、固化或安定之行為。(2)最終處置：指
衛生掩埋、封閉掩埋、安定掩埋或海洋棄置事業廢棄物之行為。
(3)再利用：指事業產生之事業廢棄物自行、販賣、轉讓或委託做
為原料、材料、燃料、填土或其他經中央目的事業主管機關認定
之用途行為，並應符合其規定者。並認定上訴人所為「已合乎廢
棄物清理法第四十六條第一項、修正前第二項（常業犯）犯罪之
『貯存』、『清除』、『處理』行為態樣。」（見原判決理由乙
、三之(一)），另原判決於事實欄亦認定上訴人係從事「貯存」、
「清除」、「處理」事業廢棄物之業務。然查原判決於事實欄記
載上訴人之行為態樣，係以一車五百元至一千元之代價，將其承
包拆除房屋工程所產生之事業廢棄物及一般事業廢棄物，運輸至
上開地點傾倒，並僱用黃學禮撿拾可再利用之廢鐵，進行初步分
類處理，剩餘可燃性之一般事業廢棄物則予以燃燒（見原判決第
二頁第一行至第十一行），則依原判決所記載之事實，上訴人僅
係從事該當於「清除」及「處理」事業廢棄物及一般廢棄物之行
為，此外原判決並未於事實欄認定上訴人於著手從事上開廢棄物
之「清除、處理前」，有如何將上開事業及一般廢棄物放置於特
定地點，或貯存容器、設施內，而與「貯存」之犯罪構成要件行
為該當之社會事實，則原判決於理由內認定上訴人有「貯存」之
犯行，自有判決理由矛盾之違背法令。(二)、上訴人行為時（即八
十九年一月十九日修正公布）之廢棄物清理法第二十二條第三項
規定：「無許可證經營廢棄物清除、處理為常業者，處三年以上
十年以下有期徒刑，得併科三百萬元以下罰金。」上訴人行為後
，九十年十月二十四日修正公布之廢棄物清理法第四十六條第二
項規定：「無許可文件，以經營廢棄物清除、處理為常業者，處
三年以上十年以下有期徒刑，得併科新台幣九百萬元以下罰金。
」均無以「經營廢棄物『貯存』為常業者」之處罰規定。乃原判
決於理由先後謂：上訴人所為「已合乎廢棄物清理法第四十六條
第一項、第二項（常業犯）犯罪之『貯存』、『清除』、『處理
』行為態樣。」、及「顯見被告（上訴人）係長期經營上開『貯
存』、『清除』、『處理』廢棄物之行為，足認被告（上訴人）
係以上開犯罪為其職業，並賴以為生。」云云（見原判決理由乙
、三之(一)、(二)），亦即認上訴人除成立經營廢棄物清除、處理為
常業罪外，併認上訴人以經營廢棄物「貯存」為常業部分亦成立
犯罪，自與罪刑法定主義有違。再者，縱認上訴人另有「貯存」
廢棄物之行為，而構成修正前廢棄物清理法第二十二條第一項第
四款、或修正後廢棄物清理法第四十六條第一項第四款之罪，惟
此部分與原判決對上訴人論處罪刑之經營廢棄物清除、處理常業
罪部分之關係如何，原判決置而不論，亦有可議。(三)、判決所載
之事實及理由相互牴觸，或判決之理由前後不相一致者，均屬判
決所載理由矛盾，依刑事訴訟法第三百七十九條第十四款之規定
，其判決當然為違背法令，足以構成撤銷之原因。原判決事實認
定：上訴人對於其承包房屋拆除改建工程產生之建築事業廢棄物
，向業主，以一車（約三點五噸貨車）五百元至一千元之代價，
將拆除所產生之廢鐵、廢塑膠、廢磚塊、廢木材等建築事業廢棄
物及一般事業廢棄物，代為運輸至上開土地上傾倒等情。於理由
內先說明係依憑上訴人於原審前審準備程序中陳稱：「……載運
的費用是一起算在敲房子的工資裡，運費大約是一車五百、八百
、一千元都有，車子是三點五噸的。」為其論據（見原判決理由
乙、二之(二)）；另又說明：上訴人以一車一千元之代價收集載運
事業廢棄物至系爭土地傾倒云云（見原判決理由乙、三之(二)），
對上訴人載運傾倒廢棄物之代價若干？其事實之認定與採用之證
據及理由之說明，均不盡相符，本院前次發回意旨業已指明，原
判決仍未予釐清，致瑕疵依舊存在。(四)、當事人聲請調查之證據
，如與待證事實存否之證明確有相當之關聯，而事實審法院未予
調查，又未認其無調查之必要，以裁定駁回，或於判決理由內予
以說明，即有刑事訴訟法第三百七十九條第十款之應於審判期日
調查之證據而未予調查之違法。上訴人曾辯稱現場放置之部分一
般廢棄物（如廢棄床墊）係他人傾倒，警員囑其一併處理等語，
上訴人於原審之辯護人遂據此聲請傳喚警員魏崇文查證（見原審
卷第二十五頁至第二十七頁）。乃原審並未予以調查，亦未認無
調查之必要，以裁定駁回之，或於判決理由予以說明，其踐行之
訴訟程序，亦有不當。以上或為上訴意旨所指摘，或為本院得依
職權調查之事項，應認原判決仍有撤銷發回更審之原因。原判決
理由參不另諭知無罪部分，基於審判不可分原則，應一併發回。
又上訴人第一次遭查獲之時間係八十九年十二月十一日，原判決
理由參不另諭知無罪部分將之誤載為「八十八年十二月十一日」
，案經發回，宜一併注意更正。
據上論結，應依刑事訴訟法第三百九十七條、第四百零一條，判
決如主文。
中    華    民    國  九十七  年    四    月  二十四  日
                      最高法院刑事第六庭
                          審判長法官  陳  正  庸
                                法官  賴  忠  星
                                法官  林  秀  夫
                                法官  宋      祺
                                法官  陳  祐  治
      本件正本證明與原本無異
                                      書  記  官
中    華    民    國  九十七  年    四    月  二十九  日
                                                 H


司法院資訊處製作；財團法人民間司法改革基金會備份。
